臺灣高等法院臺中分院刑事裁定　　　　 100年度交抗字第67號
抗　告　人
即受處分人　謝家榆
上列抗告人因違反道路交通管理處罰條例案件，不服臺灣臺中地
方法院中華民國99年12月9日所為裁定（99年度交聲更字第27號
）提起抗告，本院裁定如下：
    主  文
抗告駁回。
    理  由
一、本件抗告人即受處分人謝家榆（下稱抗告人）之抗告意旨略
    稱：(1)抗告人有無「汽車駕駛人停車時，在顯有妨礙其他人
    、車通行處所停車」之違規行為，此與其被舉發之「在禁止
    臨時停車處所停車」，係屬不同之交通違規行為，並分別經
    道路交通管理事件處罰條例第56條第1項第1、6款設其處罰
    規定，故原裁定法院在99年6月30日為本件裁定時，顯已逾
    抗告人交通違規之日期達3個月以上，與道路交通管理處罰
    條例第90條之規定有違；且依違反道路交通管理事件統一裁
    罰基準及處理細則（下稱處理細則）之第11條規定，舉發為
    要式行為之行政程序，依「程序不合，實體不究」之憲法救
    濟審理原則，行政處分之要式行為需具備，既然原審有所謂
    第56條第1項第5款在顯有妨礙其他人、車通行處所停車之認
    定，而舉發亦為處罰條例形成行政處分之要件（處理細則第
    11條有本條例之情形者，應填製舉發通知單），既然要式條
    件不符，本就實體不究，若要審究，則審酌是否得以補正為
    之，然本件於裁定時亦已逾處罰條例第90條規定之3個月不
    得舉發之期間，已無從補正。(2)又交通事件由普通法院審理
    ，並非即認行政處分與刑法犯罪為同等型態，其係基於民眾
    使用上之便利性，而非認為以刑事訴訟審酌當事人是否有罪
    、是否該罰，雖然處罰條例之救濟準用刑事訴訟法之程序，
    但人民不服處分機關處分而提起行政救濟，僅係將行政救濟
    交由普通法院交通法庭處理，與刑事犯罪經檢察官偵查起訴
    訴追刑罰權截然不同，故不應變更法條處罰，且依行政訴訟
    法第195條規定:「撤銷訴訟之判決，如係變更原處分或決定
    者，不得為較原處分或決定不利於原告之判決」，則行政處
    分作成後，於行政救濟程序，不得更為不利於受處分人之決
    定。(3)道路交通事件處理辦法第19條規定，法院認為聲明異
    議有理由或聲明異議雖無理由而原處分不當或違法者，應以
    裁定將原處分經聲明異議部分撤銷，並自為裁定。該辦法中
    係規定有理由部分經聲明異議撤銷，並未認為原處分以外之
    裁罰事項得審酌裁罰之。據此，抗告人認為原裁定主文第2
    項處分不當，爰請求撤銷原裁定，更為適當之裁定云云。
二、原審裁定意旨略為：(一)本件受處分人之違規地點係於八德街
    緊鄰建國市場為快慢分隔之雙向四車道路型，於停車現場並
    劃有雙黃線，是別的用路人如經過該處，因受處分人將車停
    在該處，佔用車道，勢必要跨越雙黃線才能行經該處，所以
    受處分人這樣停車會影響其他用路人，會影響當地的交通等
    情，業經證人即本件舉發員警陳奎源於99年度交聲字第2046
    號交通聲明異議事件訊問時到庭具結證述明確，而經檢視證
    人陳奎源提出之受處分人違規照片（見99年度交聲字第2046
    號卷第4頁左邊、第9頁上方、第24頁照片），受處分人所有
    之上開車輛停放處旁，明顯可見劃有黃色之雙黃線，受處分
    人停車該處，至少已佔據半個車道而縮減道路可供通行之寬
    度，縮減同向後方來車可通行之路面範圍，依其情形勢將造
    成後方同向車輛通行時，若不違規跨越路中間之雙黃線，行
    駛至對向車道，顯無法在剩餘之該車道空間通行，尤其遇有
    消防救災或救護之情形時更會造成車輛通行之困難，阻礙雙
    向車輛會車之通行，對於道路交通秩序之順暢、用路人之合
    法權益，均有所妨礙。從而，受處分人將前揭車輛停放上開
    地點，客觀上顯已妨害他車通行甚明，是本件受處分人在該
    處停放車輛顯有「在顯有妨礙其他人、車通行處所停車」之
    違規行為，已堪認定，自應依道路交通管理處罰條例第56條
    第1項第5款之規定予以處罰。又受處分人雖爭執停車處旁邊
    並無黃色之雙黃線云云，惟觀之卷附前述99年度交聲字第20
    46號卷第4頁左邊、第9頁上方、第24頁照片，明顯可見黃色
    之雙黃線之標示，受處分人僅就卷內其中部分現場照片（見
    同上卷宗第9頁下方照片）拍攝角度亦照到雙黃線，即質疑
    現場根本並未劃有雙黃線云云，尚非有據。職是，受處分人
    停車於前揭地點之行為，雖不符合「在禁止臨時停車處所停
    車（快車道停車）」之違規，然在同一事實範圍內，本院據
    上認定受處分人上開行為，應構成「在顯有妨礙其他人、車
    通行處所停車」之違規行為，原處分機關就此顯有適用法條
    不當之錯誤甚明。(二)又按違反道路交通管理處罰條例之行為
    ，自行為成立之日起，逾3個月不得舉發，道路交通管理處
    罰條例第90條定有明文。受處分人雖陳稱：本件違規行為終
    了的時間狀態為99年2月4日，根據終了時間再加上3個月，
    則本行為可再舉發處分的時間為99年5月4日止，逾該時間，
    即不可再為處罰云云，按道路交通管理處罰條例第90條本條
    立法理由係在規範警察機關或交通機關於執行交通勤務之公
    權力措施時，應遵行之舉發時效義務，主要目的係避免該舉
    發機關因其行政上之疏失或怠惰將該時效之不利益轉嫁於人
    民，亦即防範該舉發機關未為或延遲對交通違規受處分人為
    合法告知義務，而造成受處分人事後因日時久遠所產生程序
    上舉證困難之突襲及衍生法律秩序之不確定性。是本件受處
    分人「在上開地點違規停車」之事實，警員早於99 年2月4
    日即掣單舉發，並無逾3個月始舉發之情事甚明，僅因上開
    違規事實經警舉發後，本院因認原處分機關適用法條不當，
    而於同一事實範圍內予以變更適用法條，顯與逾3個月不得
    舉發之規範無涉，是受處分人執此謂舉發已逾規定期限，尚
    有誤會。(三)再按，關於刑事訴訟程序上所謂「不利益變更禁
    止」原則，應僅限於原判決適用法條並無不當時，始有其適
    用，若原判決適用法條不當而應予撤銷者，上級審自非不得
    諭知較重於原審判決之刑，以資適法，此即為刑事訴訟法第
    370條：「由被告上訴或為被告利益而上訴者，第二審法院
    不得諭知較重於原審判決之刑。但因原審判決適用法條不當
    而撤銷之者，不在此限」規定意旨之所在。而依道路交通管
    理處罰條例第89條規定，法院受理交通事件，準用刑事訴訟
    法之規定，道路交通事件處理辦法第19條前段亦明定：「法
    庭認為聲明異議有理由或聲明異議雖無理由，而原處分不當
    或違法者，應以裁定將原處分經聲明異議部分撤銷，並自為
    裁定」，足徵原處分機關之處分如有不當及違法時，交通法
    庭亦得撤銷原處分另為適法之裁定，尚無不利益變更禁止原
    則之適用。準此，上開認定受處分人有「在顯有妨礙其他人
    、車通行處所停車」之違規行為，並變更應適用之法條，並
    無何違反不利益變更禁止原則可言。(四)末按，憲法上之平等
    原則係指合法權利義務之平等，並不包含違法行為均不予取
    締制裁之不法平等，為一般  人所認知之事。受處分人於本
    院99年度交聲字第2046號交通聲明異議事件訊問時雖陳稱：
    旁邊慢車道上有水果攤，佔用機車停車位，還放置大型木頭
    桌椅，卻沒有取締，伊僅係暫時停車卻被裁罰不公平云云，
    參諸上開說明可知，縱或有受處分人所指情事，亦非於本案
    得據以免責之事由，蓋此涉及國人守法程度及執行機關是否
    落實取締之問題，並不因此使違法者轉變為合法，就違法行
    為之本身，應無平等原則之適用，受處分人自不得援以主張
    不法平等之適用等語。
三、經查：
  (一)對於違反道路交通管理處罰條例第12條至第68條之交通違規
    行為，現行法制係採舉發機關與裁罰機關分離原則，亦即該
    交通違規行為除經舉發機關完成舉發程序後，尚移送由公路
    主管機關設置之交通裁決單位（即裁罰機關）以書面裁決為
    之，此可由道路交通管理處罰條例第7至9條及道路交通管理
    事件統一裁罰標準及處理細則第11條第1項之規定得知。又
    道路交通管理處罰條例第90條前段規定，違反道路交通管理
    處罰條例之行為，自行為成立之日起；行為有連續或繼續之
    狀態者，自行為終了之日起，逾3個月不得舉發；而舉發之
    程序，依道路交通管理處罰條例第9條第1項及道路交通管理
    事件統一裁罰標準及處理細則第11條第1項之規定，包括當
    場舉發及逕行舉發二種態樣，其中逕行舉發者，應由交通勤
    務警察或依法令執行交通稽查任務人員填製舉發違反道路交
    通管理事件通知單，註明車牌號碼、車輛種類、車主姓名及
    地址，並於通知單上方空白處加註逕行舉發之文字後，由舉
    發機關送達被通知人後，即已完成舉發程序。本件之舉發，
    臺中市警察局既已於99年2月6日填具中市警交字第GP000000
    0號舉發違反道路交通管理事件通知單，並於該通知單上已
    清楚填註車牌號碼、車輛種類、車主姓名、車主地址等事項
    ，並已送達受通知人（即抗告人）鄭家榆，此有上開舉發違
    反道路交通管理事件通知單在卷可稽（見原審99交聲字第20
    46號卷第8頁），亦為抗告人所不爭執，故依前揭道路交通
    管理處罰條例及道路交通管理事件統一裁罰標準及處理細則
    之規定，本件道路交通違規事件之舉發程序，顯然已於「行
    為成立之日起算3個月」內完成，並無違反道路交通管理處
    罰條例第90條之規定。至於原審法院所撤銷之原處分，其所
    撤銷之標的則為「交通部公路總局臺中區監理所」所為之「
    中監違字第裁60-GP0000000號違反道路交通管理事件裁決書
    」，此觀原審裁定之案由欄係將其列為原處分，且原處分機
    關係亦係列「交通部公路總局臺中區監理所（裁罰機關）」
    自明；進而原審法院另依道路交通管理處罰條例第56條第1
    項第5款規定，於裁定主文第2項列「謝家榆汽車駕駛人停車
    時，在顯有妨礙其他人、車通行處所停車，處罰鍰新台幣玖
    佰元」之自為裁定，性質上亦同屬為裁決處分，並非另為舉
    發程序，是抗告人抗告認原審法院另為裁罰之裁定，有違道
    路交通管理處罰條例第90條之規定，應屬對原審裁定內容之
    誤解，該部分之抗告，為無理由。
  (二)又按道路交通管理處罰條例第89條規定，法院受理交通事件
    ，準用刑事訴訟法之規定；且依刑事訴訟法第370條前段規
    定：由被告上訴或為被告利益而上訴者，第二審法院不得諭
    知較重於原審判決之刑」，此即所謂「不利益變更禁止原則
    」，惟該原則僅限於原判決適用法條並無不當時始有其適用
    ，苟原判決有適用法條不當之情形時，第二審法院即得撤銷
    原判決，另為適法之判決而得諭知較重於原審判決之刑，此
    參諸刑事訴訟法第370條後段即明。再者，交通法庭於審查
    交通事件之聲明異議案時，除對於原處分之適當性進行審查
    外，亦得對其法規適用之適法及妥當與否進行審查，若發現
    原處分機關於法規之適用上有所違法或不當時，縱使異議人
    未就此一部分聲明不服，法院基於法律適用一體性之維持，
    仍得依職權將原處分機關適用法條不當之處予以撤銷，並逕
    更正為正確之法條予以裁定適用，此觀道路交通案件處理辦
    法第20條前段規定：「交通法庭認為聲明異議有理由或聲明
    異議雖無理由，而原處分不當或違法者，應以裁定將原處分
    經聲明異議部分撤銷，並自為裁定」可知，並無不利益變更
    禁止原則之適用餘地，至於法院自為裁定之範圍，法條雖無
    明文，但既然法規賦予法院有權糾正原處分機關之不當或違
    法之原處分，並得以將其撤銷而自為裁定，則法院自為裁定
    之權限自與原處分機關相同，此乃當然之法理。本件原審法
    院於調查相關事證並訊問當事人及相關證人後，發現原處分
    機關在作成本件交通裁決時，對於受處分人違規事實套用於
    處罰規定時，其涵攝過程有明顯錯誤，以致有適用處罰之法
    條不當之情況，依前揭道路交通管理處罰條例第89條及道路
    交通案件處理辦法第20條前段之規定，原審法院自得將原處
    分機關錯誤適用法條之不當處分予以撤銷，並作成正確涵攝
    法條之適法裁定，並無不利益變更禁止原則之適用，且原裁
    定法院所為另行裁決之範圍，既未逾越原處分機關可裁罰之
    法定權限，亦無違反比例原則等情事，經核並無不當，抗告
    人此部分之抗告，亦無理由。
四、綜上所述，本院認原裁定將裁決書中關於罰鍰部分之處分撤
    銷，並另為適法之裁定，依法並無不合。抗告人仍執前詞提
    起抗告，為無理由，應予駁回。
據上論斷，應依道路交通管理處罰條例第89條前段，道路交通案
件處理辦法第26條，刑事訴訟法第412條，裁定如主文。
中    華    民    國   100    年    1     月    31    日
            刑事第五庭  審判長法  官  趙  春  碧
                              法  官  賴  恭  利
                              法  官  卓  進  仕
以上正本證明與原本無異。
不得再抗告。
                              書記官  郭  振  祥
中    華    民    國   100    年    1     月    31    日